臺灣臺北地方法院民事判決　　　　　　93年度重訴字第1127號
原　　　告　慶豐商業銀行股份有限公司（即原國泰信託投資股份
　　　　　　有限公司）
法定代理人　乙○○
訴訟代理人　鄭洋一律師
複代理　人　曾紀穎律師
　　　　　　李文欽律師
被　　　告　丁○○
　　　　　　丙○○
右　一　人
訴訟代理人　劉祥墩律師
複代理　人　邱耀德律師
上列當事人間侵權行為損害賠償事件，本院於民國九十四年六月
二十一日言詞辯論終結，判決如下：
    主  文
被告丙○○應給付原告新台幣貳仟伍佰貳拾萬元。
原告其餘之訴駁回。
本件訴訟費用由被告丙○○負擔。
本判決第一項於原告以新台幣捌佰肆拾萬元或同面額之慶豐商業
銀行可轉讓定期存單供擔保後，得假執行；被告丙○○以新台幣
貳仟伍佰貳拾萬元預供擔保，得免假執行。
    事  實
甲、原告方面：
壹、聲明：
一、被告丁○○、丙○○等應連帶給付原告新台幣（下同）二千
    五百二十萬元。
二、願供擔保請准宣告假執行。
貳、陳述：
一、民國八十六年間原告籌劃併購南投信用合作社（下稱南投信
    合社），原告前董事長乙○○指示時任原告銀行總務室經理
    即被告丁○○，及擔任副總經理之甲○○，與當時擔任七聯
    重工股份有限公司（下稱七聯公司）董事長及南投信合社理
    事主席即被告丙○○聯繫，詎丙○○竟向甲○○表示該購併
    案在南投信用合作社內部傳出「其他銀行尚有更豐厚之條件
    有意購併，何以獨厚慶豐銀行」之雜音，而以需打點南投信
    合社內部理監事人員為理由，要求原告支付二千五百萬元佣
    金。但因佣金無法由銀行出帳，甲○○乃指示丁○○研議。
    丙○○經營七聯公司生產鋼管買賣，原告銀行有大台北華城
    防災工程，甲○○、丁○○與丙○○等為通謀虛偽之意思表
    示，假藉原告向七聯公司購買鋼管之名目，於八十六年十一
    月八日簽立工程合約書，在七聯公司未交付任何鋼管買賣標
    的物情形下，陸續開立發票向原告詐領工程款，由被告丁○○擅自分次填寫製作「購置物品（修繕）申請書」連同發票
    簽送原告副總經理、總經理等核准，送交財務部人員分次於
    八十七年一月二十一日、八十七年一月二十三日、八十七年
    一月二十六日及八十七年五月十四日電匯合約價款予七聯公
    司，共計二千五百二十萬元。嗣經檢調單位認涉有刑事背信
    及行使業務登載不實文書等罪嫌，於九十一年九月二十日經
    臺灣南投地方法院檢察署檢察官（下稱南投地檢署）提起公
    訴，經臺灣高等法院臺中分院以九十二年度上易字第二一七
    五號判決、最高法院九十三年台上字第二一０二號判決確定
    ，判處甲○○、丙○○有期徒刑一年六月及丁○○有期徒刑
    一年。
二、彼三人之行為已構成侵權行為，依民法第一百八十四條第一
    項前段、第二項前段、一百八十五條規定應對原告負連帶損
    害賠償責任。被告丙○○於行為時擔任七聯公司之董事長，
    並以七聯公司之名義偽造工程契約，依民法第二十八條、公
    司法第二十三條規定，七聯公司應與被告丙○○負連帶賠償
    責任。又被告丁○○、甲○○於行為時分別擔任原告之總務
    室經理及副總經理，除違背其職務上行為，亦違背受任人之
    善良管理人注意義務，依民法第五百四十四條應負損害賠償
    責任。原告所為顯有不依債務本旨完成亦有違反民法第二百
    二十七條不完成給付之債務。原告與被告七聯公司間之
　　系爭工程合約，係被告丙○○、甲○○及丁○○共同偽造，
 　 依民法第八十七條規定，該契約為無效。
三、關於本請求權之時效，調查局搜索當時，系爭採購之相關刑
    事程序僅在偵查階段，就系爭採購案是否確有不法情事或職
    員是否涉及不法，均無法確認，豈能謂原告於法務部調查局
    搜索時即已知悉被告有不法侵害原告權利之行為。至檢察官
    於九十一年九月二十日對被告起訴時，方能確知被告有不法
    侵權原告權利之高度可能性，原告於九十三年八月十六日分
    別向本院及臺灣南投地方院聲請對被告丁○○、丙○○發支
    付命令，則原告對其之侵權行為損害賠償請求權未罹於時效
    。
參、證據：提出工程合約影本一份、臺灣高等法院臺中分院九十
    二年度上易字第二一七五號刑事判決及最高法院九十年度台
    上字第二一０二號刑事判決影本、慶豐銀行物品採購作業要
    點、慶豐銀行分層負責辦法、慶豐銀行會計制度第四節部分
    、發票及購置物品申請書、臺灣臺北地方法院九十三年促字
    第二三七九九號支付命令暨確定證明書、臺灣屏東地方法院
    九十三年度促字第一六四五一號支付命令確定證明書。
乙、被告方面：
壹、聲明：如主文所示。
貳、陳述：
一、被告丁○○部分：
（一）依據原告「物品採購作業要點」第三條第三項第一款規定
      及「分層負責授權辦法」規定，三十萬元以上者，均須報
      請總經理核准，因此，採購金額達一百萬元以上之採購案
      ，應遵行一定之作業程序。核准系爭採購案之原告總經理
      胡祖輝先生，行事風格謹慎過人，但八十七年一月間總務
      室所上呈之「購置物品申請書」內容有重大瑕疵，而總經
      理竟予批准，倘其間無特殊考慮或明示、暗示之指示，主
      管單位如何可能上呈。貨款、工程款之出納業務執掌歸屬
      財務部負責，基於公司之內部控制原則，其會計、出納業
      務為獨立業務部門，非總務室所得管轄指揮者，而採購案
      件既未依前述規定程序辦理驗收，亦無任何驗收紀錄，財
      務部門竟率予付款，豈無責任。除被證三之申請書外，嗣
      後總務室再分三次以具同樣重大瑕疵之申請書上呈，均獲
      總經理批准，同樣的瑕疵財務部也均予付款，四次付款金
      額合計二千五百二十萬元，豈是被告經管總務室業務所能
      主導。
（二）系爭款項為原告併購南投信用合作社所欲承擔支出之有益
      費用，為原告概括承受總成本之一部份，名義上雖為採購
      款項之資本支出，實質上原告應無損失可言，從而被告即
      無損害賠償責任。實際上系爭款項支出是原告整個付款目
      的上內部作業其中一個環節而已，依據長官指示貫徹執行
      原告併購南投信用合作社之政策意旨，亦未逾越原告之「
      分層負責授權辦法」規定，並無過失或逾越權限之行為。
（三）原告於該契約訂立時即知悉該侵權行為之發生，且於法務
      部調查局中部機動組於九十一年二月間持臺灣南投地方法
      院檢察署檢察官之搜索票至原告公司搜索相關帳冊文件時
      亦知悉案情，則依民法第一百九十七條第一項規定，原告
      對被告本於侵權行為損害賠償請求權，已因兩年間不行使
      而告消滅。
二、被告丙○○部分：
（一）刑事判決之事實認定無拘束民事法院之效力。被告未有任
      何之侵權行為，系爭契約係七聯公司與原告間所訂立之買
      賣契約，且該買賣與原告合併南投信用合作社無任何關聯
      。七聯公司與原告間無通謀虛偽意思表示。蓋系爭買賣契
      約皆經過合法之程序，且亦有契約可稽，而契約應盡量解
      釋其有效為原則，若無充分證據，可以按民法第八十七條
      所稱之通謀虛偽意思表示即認定該契約為無效。該筆金額
      係匯入七聯公司及訴外人李淑貞之帳戶，與被告無任何關
      聯，被告對原告無任何不當得利返還責任。
（二）關於侵權行為損害賠償請求權之消滅時效，應以請求權人
      實際知悉損害及賠償義務人時起算，非以知悉賠償義務人
      因侵權行為所構成之犯罪行為經檢察官起訴或法院判決有
      罪為準，此觀七十二年台上字第七三八號判例自明。原告
      於八十七年間即已知悉系爭侵權行為，然原告卻遲遲未予
      訴究，且無任何其他中斷事由之發生，依民法第一百九十
      七條之規定，原告之損害賠償請求權亦已罹於消滅時效。
參、證據：物品採購作業要點影本一份、購置物品申請書影本一
    份、購置物品申請書影本兩份。
    理  由
甲、程序部分：
一、原告撤回共同被告甲○○、七聯公司是否有據：
　　本件原告原對被告丁○○，以其具系爭背信罪嫌，聲請支付
    命令，經本院以九十三年度促字第二三七九八號核發支付命
    令，嗣被告丁○○聲明異議，原支付命令改為起訴程序，原
    告復對被告甲○○、七聯公司、丙○○一併起訴，而原告另
    聲請本院對被告甲○○、七聯公司核發支付命令，經本院以
    九十三年度促字第二三七九九、一六四五一號支付命送達甲○○、七聯公司未經彼等聲明異議而確定，有原告提出支付
    命確定證明書為證，原告即撤回對被告甲○○、七聯公司之
    起訴。被告甲○○、七聯公司未到庭，亦未為本案言詞辯論
    ，符合民事訴訟法第二百六十二條第一項前段規定，原告撤
    回對彼二人之起訴，於法有據。
二、原告撤回被告甲○○、七聯公司之訴其效力是否及於其他被
    告：
    原告以對被告甲○○、七聯公司所聲請之支付命令已確定為
    由，撤回對該二人之起訴，則本件即產生原告對共同被告中
    之二人所為之撤回效力是否及於全體之問題。依民事訴訟法
    第五十六條第一項第二款規定，於必要共同訴訟中，他造對
    於共同訴訟中一人之行為其效力及於全體，即為使訴訟標的
    法律關係合一確定及避免裁判上矛盾，而使其效力及於全體
    。惟在類似必要共同訴訟中，本即不用一同起訴、應訴，且
    單獨具有當事人適格。訴如經撤回，則視為訴訟繫屬自始不
    存在，法院毋庸就其聲明之事項而為裁判，是以若對其中被
    告一人撤回其訴，其訴訟繫屬自始不存在，即無一同應訴必
    須合一確定之情形，於類似必要共同訴訟中對一人被告撤回
    起訴對其他被告亦不生一併撤回起訴之效果。本件原告撤回
    對被告甲○○、七聯公司之起訴不及於其他被告。
三、被告丁○○對支付命令異議是否及於其他被告：
    本件因共同侵權行為所生之連帶損害賠償請求事件。按連帶
    債務之債權人，得對連帶債務人中之一人或數人或全體，同
    時或先後請求全部或一部之給付，民法第二百七十三條定有
    明文。因此原告對連帶債務人中之每一人個別請求，各該債
    務人本非得於同一訴訟中為共同被告，以故，被告丁○○之
    異議，自不及於原告分別向其他連帶債務人所聲請之支付命
    令，不影響其他連帶債務人支付命令確定之效力。
四、被告丁○○之既判力問題：
    原告於本件訴訟程序進行中，另對被告丁○○就系爭侵權行
    為再向本院復聲請發支付命令，經本院核發九十四年促字第
    一五三一號支付命令，並於九十四年二月十四日確定，有被
    告丁○○提出之支付命令影本與確定判決證明書影本可證。
    按確定之支付命令與確定判決有同一之效力，凡確定判決所
    能生之既判力及執行力，支付命令皆得有之。確定判決所生
    之既判力，除當事人就確定終局判決經裁判之訴訟標的法律
    關係，不得更行起訴或為相反之主張外，法院亦不得為與確
    定判決意旨相反之裁判。本件原告與被告丁○○間之支付命
    令雖原告重複聲請，然既經確定，則生與確定判決同一之效
    力，依民事訴訟法第四百條第一項、第二百四十九條第一項
    第七款，原告對被告丁○○之起訴即非合法。
乙、實體部分：
一、原告起訴主張：八十六年間原告籌劃併購南投信合社，當時
    任南投信合社理事主席之被告丙○○表示，可行賄合作社內
    部理監事人員以使購併事宜順遂，乃與原告銀行總務經理即
    被告丁○○與副總經理即被告甲○○等通謀虛偽意思表示，
    而以原告向七聯公司購買鋼管之名目，於八十六年十一月八
    日簽立工程合約書，在七聯公司未交付任何買賣標的情形下
    ，由被告丁○○擅自分次填製作「購買物品（修繕）申請書
    」連同發票分次向原告財務部人員請款，經原告分次匯款予
    七聯公司合計二千五百二十萬元，嗣經發現，被告丁○○與
    被告丙○○、甲○○上開行為涉刑法共同背信罪嫌，並經臺
    灣高等法院臺中分院判刑確定，為此依民法第一百八十五條
    、第一百八十四條第一項前段規定，求為命被告丙○○賠償
    二千五百二十萬元及遲延利息之判決。
    被告丙○○則以：原告於八十七年間即知悉系爭侵權行為事
    件，然原告遲於九十三年九月二十九日起訴，已罹於二年期
    間消滅時效；又原告與七聯公司間所訂立買賣契約，經過合
    法程序，該契約與原告併購南投信合社無任何關聯，原告應
    就此負舉證責任，不可僅以刑事判決書斷定伊何侵權行為，
    且契約應儘量解釋其有效為原則，無充分證據不能以民法第
    八十七條規定認定該契約無效等語，資為抗辯。
二、原告損害賠償請求權是否罹於時效：
　　被告丙○○抗辯：原告之侵權行為損害賠償請求權罹於二年
　  短期時效等情。惟按民法第一百九十七條第一項所定請求權
    人知有損害，非指單純知有損害，因而受損害他人之行為為
    侵權行為，亦須一併知之，如僅知受損害及行為人，而不知
    其行為為侵權行為，則無從本於侵權行為請求賠償，時效即
    無從進行（最高法院四十六年台上字三四號判例參照）。又
    因假扣押或假處而受損害之人，在本案訴訟判決確定加以認
    定前，當未確知債權人聲請假扣押或假處分之行為為侵權行
    為，自無從本於侵權行為請求賠償，故其本於侵權行為請求
    賠償之消滅時效，應自本案判決確定時起算（最高法院八十
    五年度台上字第一九二七號判決參照）。本件被告丙○○所
    涉刑事案件，法務部調查局接獲檢舉，於九十年一月九日搜
    索七聯公司，該局於九十一年八月二十六日將被告丙○○等
    人移送南投地檢署偵查，該署於九十一年八月三十日收案依
    查，於九十一年九月六日提起公訴，於同年月十九日將起訴
    書等寄發告訴人即本件原告與被告等之辯護人，依前揭實務
    見解，原告於搜索當時及檢察官偵查期間均無法知悉被告丙○○是否確有不法侵害原告財產之行為。原告具體確知被告
    丙○○涉有侵權行為之事實，應自檢察官寄發起訴書後即九
    十一年九月二十日，並自當日起算消滅時效。再原告於九十
    三年八月十六日向臺灣南投地方法院聲請對被告丙○○發支
    付命令，有原告提出之支付命令影本可證（見原證八），經
    該院同年月二十日核發支付命令，此時消滅時效中斷，惟因
    被告丙○○聲明異議，原告另於九十三年九月二十九日向本
    院對被告丙○○起訴，該起訴係於聲請支付命令後六個月內
    為之，符合民法第一百三十條規定，原消滅時效即因原告聲
    請支付命令而中斷，原告侵權行為損害賠償請求權未罹於時
    效而消滅，被告丙○○抗辯時效消滅，並非有據。
三、原告主張被告丙○○與共同被告甲○○、丁○○通謀虛偽意
    思表示，以虛偽購買七聯公司鋼管名目，而由丁○○填載不
    實「購置物品申請書」送交原告內部財務部人員分次電匯款
    合計二千五百二十萬元予七聯公司，由丙○○償還該公司積
    欠款，未將鋼管買賣標的物交付原告之事實，業據原告提出
    工程合約影本等件為證，並引用前揭刑事判決卷證。被告否
    認有共同背信侵害原告財產之不法行為，並以上揭情詞置辯
    。因此，本件兩造所不爭執者為：被告丙○○擔任七聯公司
    董事長，並與原告訂立鋼管買賣契約等。兩造爭執者為：被
    告丙○○有無與被告甲○○、丁○○共同侵權行為。
四、被告丙○○有無侵權行為之事實：
（一）被告丙○○嗣經檢察官認涉有刑事背信及行使業務登載不
      實文書等罪嫌，於九十一年九月二十日提起公訴，經臺灣
      高等法院臺中分院以九十二年度上易字第二一七五號判決
      、最高法院九十三年台上字第二一０二號裁定駁回伊之上
      訴判決確定，判處甲○○、丙○○有期徒刑一年六月及丁○○有期徒刑一年，有原告提出之判決書影本可證。
（二）被告丙○○雖辯稱：原告應舉證其涉共同侵權行為，不能
      以刑案證據為證云云。但被告丙○○係因與被告丁○○、
      甲○○共同犯背信罪而經刑事庭判決有罪確定，其間各被
      告供述，基於證據共通原則，應可為本件採證之基礎。
（三）被告丙○○於刑案件中提出原告就大台北華城慶豐特定區
      地下管線埋設工與與七聯公司之鋼管買賣合約影本（見臺
      灣南投地方法院九十一年度訴第六一九號卷第三八二頁、
      ），亦有原告內部為履行該合約而書寫之購置物品（修繕
      ）申請書、轉帳傳票、會計科子目明細分類帳及七聯公司
      收受合約款項統一發票、明細分類帳、轉帳傳票等（見南
      投地檢署九十一年度偵字三一三八號卷第二十九頁以下）
      。惟依被告甲○○於九十一年五月二十七日法務部調查局
      中機組偵訊時供述：「（問：該時期慶豐銀行有無向七聯
      公司購買鋼管之需要？）沒有，但我為購併案能圓滿達成
      及應付丙○○之要求，才同意以購買鋼管方式支付二千五
      百二十萬元佣金予丙○○。」，嗣於檢察官偵查時復稱：
      「（檢察官問：慶豐銀在八十七年一月間有向七聯公司採
      購管件？）財政部要我們評估有併購南投市信合社... 有
      一次，在南投信合社辦公室裡，丙○○當面向我說財政部
      雖然要慶豐進行評估，但是有很多銀行去看跟信合社接洽
      有意願併購，如果無條件的接受慶豐合併案，可能無法取
      得其他理事認同，所以他說需要拿二千五百萬去打點，我
      說這種事沒有辦法決定，要回去報告... 後來，我把所有
      狀況告訴丁○○及梁成全（原告公司經理），我和他們討
      論實務上要如何處理，他們二位也是評估小組成員，後來
      他們二位表示銀行無法出帳，但丙○○有一家七聯重工公
      司賣鋼管，慶豐銀行在大台北華城有工地，所以後來就以
      銀行向七聯重工公司購買管件理由出帳，後來就由總務室
      簽辦採購，依照七聯重工公司要求方式付款。」「（檢察
      官問：事後有無交付材料？）無，因為這只是形式上作業
      ，以這種方式作帳。」等語（見南投地檢署八十九年度他
      字第六六七號偵查卷第一三五頁以下）。因此，依被告甲○○所述，前述鋼管買賣合約並非真實買賣。
（四）被告丁○○於九十一年五月二十日在法務部調查局中機組
      供述：「（問：七聯公司有無依合約規定交貨？何人辦理
      驗收、情形如何？）七聯重工股有限公司於我辦理期間，
      並未依合約規定交貨，故亦無從驗收。」「（問：慶豐銀
      行實際有無辦理前述採購案？）僅形式上簽訂合約，實際
      上並無此購案。」「（問：七聯公司並未依合約規定交貨
      ，慶豐銀行有無支付相關貨款？）有的，慶豐已依合約支
      付二千五百二十萬元（含稅）。」「（問：七聯公司既未
      依合約規定交貨，為何慶豐銀行要支付相關貨款？）我不
      清楚為何會如此，我完全依照副總經理甲○○指示辦理..
      。」「問：四份購置物品（修繕）申請書申購、交貨日期
      及驗收欄為何空白？）因當時趕件才未將申請書中之申購
      期填入，而如我前述並未交貨，故交貨日期及驗收欄均空
      白。」等語（見南投地檢署八十九年他字第六六七號卷二
      第六十九頁以下）。九十一年六月十三日被告丁○○在檢
      察官偵查中供述：「（檢察官問：八十六年間慶豐銀行有
      向七聯公司採購管件？）有，採購鋼管合約金為二千五百
      二十萬元，當時我在慶豐銀行擔任總務室經理。」「（問
      ：採購鋼管作何用途？）名目上是要和我們公司在新店工
      地的地下管線工程，實際七聯重工公司並沒有交付貨品，
      所以沒有做。」等語（見同上卷第八十四頁以下）。依被
      告丁○○所述，被告丙○○代表七聯公司雖與原告訂有鋼
      管買賣合約，惟實際上七聯公司並未交貨，但卻收受二千
      五百二十萬元。
（五）證人即原告銀行財部經理梁成全於九十一年五月二十四在
      法務部調查局中機組偵訊時證稱：「八十六年底某一天，
      我出差至南投市信合社處理小組事務時，總務室經理丁○○也到南投市信用合作社找理事主席丙○○... 我是事後
      才知道丁○○與丙○○是去拿合約書的。我是事後才知道
      並無實際採購」等語（見同上卷第一百零二頁以下）。證
      人即原告銀行總務部專員楊坤林於九十一年五月二十日在
      法務部調查局中機組偵訊時證稱：「我主要擔任慶豐銀行
      總務部監工業務... 在我任職期間慶豐銀行大台北華城開
      發案並未通過開發、雜項執照等，故不得動工」等語（見
      同上卷第八十頁以下），足證原告銀行處理大台北華城開
      發案先期防災工程，因雜項執照復照未完成，無向七聯公
      司購買鋼管需要，與被告丁○○、甲○○所述情節相符。
（六）以上由共同被告丁○○、甲○○與相關證人供述，七聯公
      司雖與原告簽訂鋼管買賣合約，並開立統一發票，然實際
      上原告公司無購買鋼管之需要，七聯公司亦未交付鋼管，
      七聯公司收受原告之匯款，均作其他用途，雙方無訂立鋼
      管買賣合約之真意，雙方間為虛偽買賣，應屬無效。又因
      七聯公司收受原告匯款，而由被告丙○○將之作為佣金，
      以虛偽買賣規避法律責任，造成原告會計人員匯款二千五
      百二十萬元損害。被告丙○○既有此不法行為，自應依侵
      權行為法律關係，負損害賠償責任。
五、綜上所述，原告主張被告丙○○與其總務室經理丁○○、副
    總經理甲○○共同不法侵害原告財產，應為可取。被告丙○○原告請求權時效消滅、原告未舉證伊不法行為及七聯公司
    與原告訂立係合法有效合約等情，並不可採。從而，原告本
    於民法第一百八十四條第一項規定，請求被告丙○○賠償二
    千五百二十萬元，為有理由，應予准許。
六、兩造陳明願供擔保，請准宣告假執行及免假執行，均核無不
    合，應予准許。
七、本件原告雖為一部勝訴、一部敗訴，然因被告丁○○係對原
    告重複聲請支付命令，未異議而確定，原告未撤回本件對被
    告丁○○之起訴，雖形式上為共同訴訟，然被告丙○○參與
    系爭不法行為，關於本件訴訟費用應由伊全部負擔，依民事
    訴訟法第七十九條規定，由其一造負擔。
八、結論：本件原告之訴為一部有理由、一部無理由，依民事訴
    訟法第七十九條、第三百九十條第二項、第三百九十二條第
    二項，判決如主文。
中　　華　　民　　國　　94　　年　　 7　　月　 　 5　　日
                  民事第三庭    法　官　李維心
以上正本係照原本作成
如對本判決上訴，須於判決送達後20日內向本院提出上訴狀
中　　華　　民　　國　　94　　年　　 7　　月　 　5 　　日
                       　　　　 書記官　林梅珍
